臺灣高等法院民事判決　　　　　　　　 96年度上易字第207號
上　訴　人　印華實業有限公司
法定代理人　乙○○
訴訟代理人　劉錦隆律師
被　上訴人　碧悠電子工業股份有限公司
法定代理人　甲○○
訴訟代理人　朱昭勳律師
上列當事人間請求給付貨款事件，上訴人對於中華民國96年1月
31日臺灣新竹地方法院92年度訴字第434號判決提起上訴，本院
於96年7月3日言詞辯論終結，判決如下：
    主  文
上訴駁回。
第二審訴訟費用由上訴人負擔。
    事實及理由
一、被上訴人主張：
  (一)兩造於民國（下同）91年2月23日成立買賣契約，上訴人向
    被上訴人訂購15吋彩斗半成品27萬PCS，每PCS單價為新臺幣
    （下同）20元，另17吋彩斗半成品22萬PCS，每PCS單價20元
    。被上訴人於91年6月30日止，合計出貨15吋彩斗半成品為
    158589PCS，另出貨17吋彩斗半成品56069PCS，前揭貨款，
    上訴人業已付清。然91年6月30日至10月30日止，被上訴人
    出貨予上訴人之17吋彩斗半成品43776PCS，價金87萬5520元
    ，上訴人迄今尚未給付。
  (二)被上訴人於與上訴人交易前，均自行加工彩斗，出貨於訴外
    人中華映管股份有限公司（下稱華映公司）及印度公司，均
    未發生客訴情形。雖上訴人加工彩斗後出貨於訴外人華映公
    司，少部分有「NECK SHADOW」情事，此現象必為上訴人加
    工所引起。彩斗由上訴人加工「頸管」後，上訴人再出貨於
    訴外人華映公司，再加工成「電子槍」組裝成顯示器。彩斗
    本身為顯示器之零組件，不會有投射之作用，因此，上訴人
    主張系爭產品有投射面積不足之瑕疵，即與實情不合。
  (三)又上訴人僅提出加工電子槍之成品乙台作為鑑定瑕疵之證明
    ，鑑定標的物未依兩造合意之選樣方法，無法代表全部貨物
    之瑕疵，且經鑑定機關鑑定，亦顯示投射面積不足之瑕疵與
    上訴人所交付之彩斗無必然關係，而係加工電子槍及頸管時
    彩斗之位置有問題，方為投射面積不足造成陰影之關鍵。
  (四)上訴人為瑕疵之抗辯以解除契約，並行使抵銷之權利云云，
    亦應就被上訴人提供之系爭產品如何具有投射面積不足之瑕
    疵負舉證責任，惟自91年5月起，上訴人向被上訴人進貨以
    來，並未見上訴人主張被上訴人所交貨物有何瑕疵，直至92
    年3月11日始發存證信函主張瑕疵為「素材表面平坦度不良
    、切口裂傷」，然上訴人依民法第356條規定，本應從速檢
    查所受領之物，上訴人既怠於履行前開檢查之責於先，且依
    一般通常程序即得查出，上訴人卻遲至將近1年後始提出，
    是上訴人對瑕疵之存在及成因既無法舉證以實其說，則上訴
    人瑕疵之主張及損害賠償債權抵銷之抗辯，自難謂為有理。
  (五)爰依買賣法律關係提起本件訴訟等語，於原審求為判決：上
    訴人應給付被上訴人87萬5520元，及自支付命令繕本送達之
    日（即92年5月6日）起至清償日止，按年息百分之5計算之
    利息。（原審為被上訴人勝訴之判決，上訴人不服，提起上
    訴）。爰答辯聲明：上訴駁回。
二、上訴人則以：
  (一)91年間，上訴人向被上訴人訂購「15吋與17吋之彩斗」，系
    爭彩斗即一般CRT電腦螢幕映像管玻璃之部分，性質上屬電
    腦顯示器之映像管總成主要部品之一，為電腦顯示器組成之
    主要部件之一。詎被上訴人於91年4月後所交付之系爭彩斗
    ，經上訴人將部分加裝頸管後，透過訴外人騏立有限公司轉
    售給訴外人華映公司，華映公司再將部分加工成映像管，惟
    經測試，發現被上訴人提供之系爭彩斗內表面在該區域的轉
    角曲率存有瑕疵，即彩斗成型時曲率過大或玻璃過厚，此部
    分業經國立台灣大學嚴慶齡工業研究中心鑑定證實，並導致
    產生投影面積不足即「NECK SHADOW」，而無法製成正常之
    映像管，訴外人華映公司並主張上訴人所交付之15吋彩斗64
    400個中有4645個有投射面積不足之瑕疵、17吋彩斗則未加
    工即直接要求上訴人退貨。
  (二)上訴人接獲訴外人華映公司通知後，旋即將產品瑕疵之情形
    告知被上訴人，並要求被上訴人處理，被上訴人遂於92年2
    月23日指派其員工李古男陪同上訴人員工前往訴外人華映公
    司位於中國大陸福州市之工廠勘查，證實確有因系爭彩斗轉
    角曲率瑕疵而導致投影面積不足之現象，惟被上訴人勘查後
    竟未處理，上訴人乃於92年3月11日通知被上訴人先退回16
    萬個彩斗，且於92年4月5日以存證信函催告被上訴人應於10
    日內更換所有產品，並將已經交付之瑕疵品悉數取回，然被
    上訴人竟回函否認產品瑕疵，經上訴人再度去函澄清並請求
    被上訴人依照先前催告之意旨更換無瑕疵之貨物，被上訴人
    仍不為更換，上訴人便為契約一部解除之通知。是系爭買賣
    契約既因被上訴人交付之系爭彩斗有轉角曲率瑕疵而為不完
    全給付，經限期被上訴人補正而未補正，上訴人自得依民法
    第359條、第227條、第254條或第256條規定解除契約並請求
    損害賠償，則系爭買賣契約既經解除，被上訴人依買賣契約
    請求上訴人給付價金顯無理由。
  (三)又因系爭彩斗之買賣契約既已解除，被上訴人亦應將15吋彩
    斗之價金317萬1780元返還上訴人，上訴人亦得以其中之87
    萬5520元與被上訴人請求之系爭價金抵銷。
  (四)退一步而言，如認系爭買賣契約並未解除，因被上訴人出賣
    給上訴人之系爭15吋彩斗，業經鑑定內表面在該區域的轉角
    曲率存有瑕疵，經上訴人加工頸管後並無法出賣給第三人，
    從而，上訴人採購頸管之費用，自為可歸責於被上訴人之事
    由所致，該項損害應由被上訴人賠償。上訴人購買其中一個
    貨櫃裝19740個頸管之費用至少108萬4072元（即包含價金92
    萬4188元、關稅等通關稅費9萬5262元、貨物稅6萬4622元）
    ，故上訴人以該108萬4072元之損害賠償請求權中87萬5520
    元與系爭貨款債務抵銷後，被上訴人應無貨款債權可供請求
    等語，資為抗辯。
  (五)爰上訴聲明：(一)原判決不利於上訴人部分廢棄。(二)上廢棄部
    分，被上訴人在原審之訴駁回。(三)第一、二審訴訟費用由被
    上訴人負擔。
三、兩造不爭執之事項：
  (一)兩造於91年2月23日成立買賣契約，由上訴人向被上訴人訂
    購15吋彩斗半成品27萬PCS，每PCS單價為20元，另17吋彩斗
    半成品22萬PCS，每PCS單價20元，合計價金為980萬元。被
    上訴人至91年6月30日止，合計出貨15吋彩斗半成品為15858
    9PCS，金額3,17萬1,780元，另出貨17吋彩斗半成品56069PC
    S，金額1,12萬1,380元。前揭貨款，上訴人業已付清。然91
    年6月30日至10月30日止，被上訴人出貨予上訴人之17吋彩
    斗半成品43776PCS，價金共87萬5,520元部分，上訴人迄未
    給付。
  (二)被上訴人所交付之彩斗係半成品，經由上訴人買受後，由上
    訴人加裝頸管後，經由第三人之貿易商騏立有限公司售予訴
    外人華映公司再進行加工為映像管。
四、本件兩造爭點為：(一)被上訴人所交付之15吋彩斗，是否存有
    轉角曲率之瑕疵，該瑕疵經加工投予電子束後，是否與投影
    面積不足 (NECK SHADOW )間存有因果關係？(二)上訴人得否
    以15吋彩斗存有瑕疵，據以解除契約請求損害賠償，並以該
    損害賠償請求債權或價金返還請求權，與被上訴人請求之貨
    款間逕予抵銷？茲就兩造爭點分述如下：
五、系爭15吋彩斗表面之轉角曲率與投影面積不足 (NECKSHADOW
    )並無因果關係：
  (一)上訴人抗辯系爭15吋彩斗轉售予訴外人華映公司加工成映像
    管之過程中，經測試發現系爭彩斗內表面在該區域的轉角曲
    率存有瑕疵，可能係彩斗成型時曲率過大或玻璃過厚原因，
    導致產生投影面積不足，而無法製成正常之映像管，上訴人
    經由訴外人華映公司之通知後，旋即將產品瑕疵之情形告知
    被上訴人並要求處理，確有投影面積不足之現象等語，雖舉
    訴外人華映公司分別於92年2月25日之會議報告及95年3月3
    日等函文為證。惟觀諸上開報告係載為：「三實際投入狀況
    1..... 投入PV14F/L 4200PCS、3800PCS評估，不良率分別
    為104/4200=2.48%:105/3800=2.76%；主要不良項目：F/L油
    污、碰傷、MS NECK裂、EX爐裂等原材不良。2.9/29-9/3 0
    ，02A處又投入PV14VF/L6800PCS。10/4-10/7，02A處投入PV
    14 VF/L20400PCS不良率:2.01%；主要不良項目：碰傷145PC
    S、油污50PCS、水珠未乾72、斷頸22枚、"472"28枚、管頸
    裂56PCS、爐爆爐裂13枚、管頸刮擦傷14PCS。3.1/2-1 /15
    。03A處投以PV14VF/L1058PCS，不良率9.74%；主要不良項
    目、混墨74枚、油污29枚、碰傷4枚、FS斷頸9枚、MS管頸裂
    14枚。4.PV管主要影響的品位是後段NECK SHADOW不良率高
    過6%-8%」等語；函文則係稱：「(一)PV F/L投入造成CPT F損
    失不良匯總明：1.FF上線SORVING：碰傷/刮傷/頸歪/接警處
    氣泡等*2952PCS、井箱破裂*151PCS:2.FS：斷頸*50PCS、BU
    L B裂*11PCS:3.MS:管頸裂及封合破洞*101PCS:4.EX:爐爆爐
    裂*57PCS:5.TE:高壓貫穿*3PCS:6.PAC: BULB解剖F/L報廢*2
    50 PCS、TUBE解剖F/L報廢266PCS:7.NECK SHADOW不良TUBE
    由麒立有限公司吸收*2348PCS。(二)PVF/L造成NECK SHADOW不
    良原因解釋說明：1.F/L心位置不一致、接頸后NECK、F/L、
    GUN機械中心不一致: 2.F/LBSN參數=3.8mm較ROURINE=4.5mm
    小，TUBE在MONETER客戶調整時出現SHADOW不良而客訴。」
    等語。足見訴外人華映公司於加工系爭彩斗成映像管之過程
    中多出現斷頸、管頸裂及與加工頸管後所呈之問題相涉，至
    於投影面積不足 (NECK SHADOW )之問題，僅說明係彩斗中
    心位置不一致及因加接頸管後與彩斗、電子槍等機械中心不
    一致所造成，並未直指係彩斗本身轉角曲率不均勻所致。
  (二)證人鄧進祿即華映公司負責處理系爭彩斗加工之處長則證稱
    ：「 (整個經過兩造派人到大陸，溝通過程為何？)所謂瑕
    疵是指NECK SHADOW，我們就通知賣方（指上訴人），然後
    又通知碧悠到大陸溝通，當時我們SHADOW不良的東西，再尋
    求解決方式。當時有反覆確認，轉角曲率部分有瑕疵，但無
    法量化量測，但那是造成畫面缺角的主要原因....。(可否
    進一步解釋轉角曲率究指為何?) 不良品我們會反覆量測，
    並將電子槍及頸管切除，並重新裝設正常的電子槍及頸管，
    發現仍有NECK SHADOW，所以我們確認瑕疵出在彩斗本身。(
    【提示李古男證詞】對於李古男所稱NECK SHADOW產生原因
    有三點，有何意見？)有可能，但是頸管加工部分及加裝電
    子槍可能造成上開瑕疵部分，我們可以經過反覆確認，是否
    是後兩者出現該瑕疵，此部分我們技術已經予以證實，並非
    上開二者原因，至於彩斗本身我們受限於技術，無法量測，
    所以我們認為瑕疵出現在該部分。(庭呈之彩斗是否為當初
    華映發現瑕疵之貨品？)是。(當初請被告公司帶回來的瑕疵
    貨品包括何部分?) 就是1.彩斗本身，頸管已經拔除，彩斗
    是原告（指被上訴人）生產，2.加工的成品（加入電子槍、
    偏向線圈、螢幕），之所以請楊理盛帶回加工成品即是螢幕
    內有瑕疵之彩斗，插電後就造成NECK SHADOW的瑕疵。(庭呈
    的彩斗本身有白色蠟筆圈點部分代表何意？)電子束通過頸
    管打到螢幕，若彩斗曲線有問題，電子束就會撞擊到彩斗，
    進而再打到螢幕上，就產生NECK SHADOW的問題。一般沒有
    瑕疵的彩斗，電子束是不會打到彩斗本身。(【提示華映公
    司92年2月25日的報告及95年3月3日的函文】是否是針對瑕
    疵部分所作會議紀錄及報告？)第一份是我們品保單位提出
    對客戶的報告，第二份函文是本公司出具的函文，均係針對
    系爭瑕疵所為的報告。」等語（見原審卷1第308至312頁）
    。足見訴外人華映公司與兩造認定之瑕疵雖為投影面積不足
    (NECK SHADOW )，且被上訴人所生產之彩斗確有轉角曲率之
    問題，然彩斗之轉角曲率與投影面積不足 (NECK SHADOW )
    間，是否存在必然關係，因該證人僅係生產映像管之業者，
    無法自鑑定之專業領域予以說明，並將瑕疵原因逐一排除，
    且參酌上開訴外人華映公司所為之報告及函文，亦未直指2
    者間之關係，是系爭彩斗所存之轉角曲率瑕疵是否係造成上
    訴人所抗辯投影面積不足 (NECKSHADOW)之唯一原因，即不
    無疑義。
  (三)又關於系爭15吋彩斗及17吋彩斗是否存有瑕疵之鑑定過程，
    兩造於94年5月11日至上訴人公司處清點彩斗數量：15吋彩
    斗為66272台，17吋彩斗為50400台，並建議鑑定機關即國立
    臺灣大學嚴慶齡工業研究中心，以下列方式進行鑑定：1.15
    吋彩斗取1000台，17吋彩斗取500台，共1500台進行「通過-
    不通過」（Go-No Go）測試。2.進行「通過-不通過」測試
    所需要之儀器，由被上訴人商借，並須經上訴人認可同意測
    試。3.若「通過-不通過」測試結果顯示「不通過」之比例
    超過（含）百分之6（暫定），則直接認定全部彩斗不合規
    定。4.若「通過-不通過」測試結果顯示「不通過」之比例
    未達百分之6，則就「不通過」之彩斗進行精密量測鑑定。
    惟嗣因兩造就彩斗數量及存放地點部分未予確定，上訴人復
    陳稱無法取得所有瑕疵品供選樣送鑑定，為避免鑑定案件延
    滯，鑑定機構遂建議鑑定取樣之彩斗按比例抽取63台，然方
    式為被上訴人認選樣分配與最初決定不同而拒絕。嗣於95年
    4 月28日，上訴人當庭檢陳經訴外人華映公司認定為被上訴
    人生產，經加工成映像管之過程會產生投影面積不足(NECKS
    H ADOW )之瑕疵彩斗1台，聲請僅就該彩斗進行鑑定，並取
    消原定欲取樣63台進行鑑定之方式。
  (四)依據卷附國立台灣大學嚴慶齡工業研究中心於95年10月27日
    之鑑定服務報告之結論：「1.系爭彩斗之轉角曲率在彩斗內
    表面某些區域的同一橫剖面，確實會使電子槍在彩斗內與彩
    斗大端平面的容許最大距離，在對應於對角線方向上之值小
    於對應於長度與寬度方向上之值，顯示系爭彩斗內表面在該
    區域的轉角曲率存有瑕疵。唯顯示器螢幕上之陰影尚與電子
    槍所在位置有關，並非全然因為系爭彩斗內表面部分區域轉
    角曲率較大所引起。2.系爭彩斗中之白色圈點附近比較有可
    能造成電子束受彩斗內表面影響，但並不表示白色圓點一定
    是由電子束所造成，因電子束在白色圈點附近的行進是否受
    影響，尚須考慮電子槍在彩斗內的位置。3.系爭彩斗內表面
    轉角曲率雖然不均勻，這種不均勻有可能是彩斗成型時曲率
    過大或玻璃過厚所造成，但是其與螢幕產生陰影之間的關係
    並無必然關係，即必須還要考慮電子槍在彩斗內的位置。」
    等語（見原審卷2第29頁）。可知，系爭彩斗內表面之轉角
    曲率確存有瑕疵，唯加工過程中所產生之投影面積不足(NE
    CK SHADOW)問題，係與電子槍所在位置有關，而非彩斗本身
    之轉角曲率所引起，只要電子槍所在位置和系爭彩斗大端平
    面距離不超過一定㎜，顯示器螢幕即不會因為電子槍之彩斗
    影響而出現陰影，且彩斗中所呈之白色圈點，並非電子束單
    一受到彩斗本身之轉角曲率影響所致，仍須考慮電子槍在彩
    斗內的位置。
  (五)本院審理中上訴人又聲請本院函上揭鑑定機關為補充說明，
    經本院依據上訴人之聲請鑑定機關補充說明「彩斗內表面轉
    角曲率不均勻是否會對螢幕及加工後之映像管產生影響」等
    情，據鑑定機關於96年4月30日以工研字第0960311號函覆稱
    ：「依照一般習慣說法，彩斗內轉角曲率並非均勻」「並不
    存在『彩斗內轉角曲率不均勻造成加工後之映像管投射面積
    不足之瑕疵』之命題」等語（見本院卷第30頁），故上訴人
    主張「彩斗內轉角曲率不均勻造成加工後之映像管投射面積
    不足之瑕疵」云云，尚非可採。
  (六)從而，系爭15吋彩斗表面轉角曲率所存之瑕疵與上訴人抗辯
    本件彩斗所致之投影面積不足 (NECK SHADOW )間並非存在
    因果關係，上訴人復未舉證證明被上訴人所交付部分彩斗轉
    角曲率之瑕疵背離約定之品質而應負不完全給付或物之瑕疵
    擔保責任。
六、上訴人主張解除部分買賣契約後，所主張損害賠償逕或價金
    返還請求與被上訴人請求之貨款抵銷，為無理由：承前所述
    ，投影面積不足 (NECK SHADOW )之問題，尚須考量訴外人
    華映公司就系爭彩斗加工過程中，所置入電子束之位置，上
    訴人雖稱15吋彩斗有投射面積不足之瑕疵，但始終無法舉證
    系爭15吋彩斗所存之轉角曲率瑕疵與投影面積不足 (NECK
    SHADOW )間之因果關係，及瑕疵重大非顯失公平，是上訴人
    逕依民法第227條、第354條、第359條、第254條規定解除契
    約，已非可採，況且其對於瑕疵有4645個因此造成損害2500
    萬元均未舉證證明，其進而行使民法第260條之損害賠償，
    並與被上訴人主張之貨款間逕予抵銷，並無所據。
七、綜上所述，被上訴人主張為可採，上訴人所辯均無可取。上
    訴人抗辯以解除契約後之損害賠償請求或得請求返還之價金
    ，與被上訴人系爭貨款債權抵銷，尚非可採。被上訴人本於
    買賣契約之法律關係，請求上訴人給付87萬5,520元，及自
    支付命令繕本送達之翌日即92年5月7日起至清償日止，按年
    息百分之5計算之利息，為有理由，應予准許。是則原審判
    命上訴人如數給付，並依據兩造聲請為准免假執行之宣告，
    於法並無不合。上訴意旨指摘原判決不當，求予廢棄改判，
    為無理由，應予駁回上訴。
八、本件事證已臻明確，兩造其餘主張及舉證，經審酌與判決結
    果尚不生影響，均不另論述，併予敘明。
九、據上論結，本件上訴為無理由，依民事訴訟法第449條第1項
    、第78條，判決如主文。
中　　華　　民　　國　　96　　年　　7 　　月　　17　　日
　　　　　　　　　  民事第十三庭
                        審判長法　官  黃嘉烈
  　　　　　　　　　　　      法　官  許文章
  　　　　　　　　　　　      法　官  李媛媛
正本係照原本作成。
不得上訴。
中　　華　　民　　國　　96　　年　　7 　　月　　18　　日
　　　　　　　　　　　　　　　書記官  李明昇
